臺灣高等法院臺中分院民事判決
111年度上易字第439號
上  訴  人  鄭志和  
被 上訴 人  封清蘭  
上列當事人間請求清償債務事件，上訴人對於民國111年6月30日
臺灣彰化地方法院111年度訴更一字第2號第一審判決提起上訴，
本院於111年11月2日言詞辯論終結，判決如下：
    主  文
上訴駁回。
第二審訴訟費用由上訴人負擔。
    事實及理由
壹、準據法部分：
　　按於我國憲法第4條所訂之固有疆界內，目前存有各具獨特
    法律制度及終審法院之臺灣、大陸、香港、澳門4個獨立法
    域，遇有域外因素連繫之私法爭執事件，即產生同一國家內
    不同法域間之法律如何選擇適用之區際衝突（interregiona
    l conflicts）問題。又國家統一前，為確保臺灣地區安全
    與民眾福祉，規範臺灣地區與大陸地區人民之往來，並處理
    衍生之法律事件，特制定本條例。本條例未規定者，適用其
    他有關法令之規定；臺灣地區人民與大陸地區人民間之民事
    事件，除本條例另有規定外，適用臺灣地區之法律，臺灣地
    區與大陸地區人民關係條例第1條、第41條第1項，分別定有
    明文，即開宗明義表明該條例所規範之事務及所適用之人，
    乃關於臺灣地區人民與大陸地區人民間之法律事件。次按行
    使或保全票據上權利之法律行為，其方式依行為地之規定；
    債之契約依訂約地之規定。但當事人另有約定者，從其約定
    ；同條例第47條第3項、第48條第1項，亦分別定有明文。上
    訴人係臺灣地區人民，被上訴人係大陸地區人民，有上訴人
    之個人戶籍資料（完整姓名）查詢結果、被上訴人之中華民
    國居留證可稽（詳臺灣彰化地方法院《下稱彰化地院》109年
    度訴字第676號卷《下稱第676號卷》第63至64頁、109年度司
    促字第2850號卷《下稱司促卷》第15頁），是本件有區際衝突
    問題存在，而上訴人既係依保管條、本票之法律關係，請求
    被上訴人給付新臺幣（下同）127萬元本息，而該保管條之
    訂約地及本票之行為地，均在臺灣地區，且兩造就債之契約
    並未另有約定準據法，自均應適用我國民事法律相關規定。
貳、實體部分：　　
一、上訴人主張：被上訴人於民國108年12月31日，簽立保管條1
    張（下稱系爭保管條）及本票2張（下稱系爭本票），以保
    證訴外人張永和積欠上訴人127萬元之借款債務，詎上開債
    務於109年1月10日清償期屆至，張永和並未清償，且於同日
    自殺死亡，上訴人爰依系爭保管條、本票之法律關係，請求
    被上訴人給付127萬元本息。
二、被上訴人抗辯：被上訴人並不認識上訴人，上訴人要求被上
    訴人在系爭保管條及本票上簽名時，被上訴人並不知其意思
    為何，上訴人當場也沒有交付任何現金給被上訴人或張永和
    ，且系爭本票是上訴人及訴外人鄭珈維逼迫被上訴人簽名，
    被上訴人並不知道系爭保管條及系爭本票是不是同一件事情
    ，被上訴人及張永和都沒有積欠上訴人任何金錢等語。
三、原審判決駁回上訴人之訴，上訴人不服，提起上訴，兩造聲
    明如下：
（一）上訴聲明：㈠原判決廢棄。㈡被上訴人應給付上訴人127萬
      元，及自109年3月27日起至清償日止，按週年利率百分之
      5計算之利息。
（二）答辯聲明：上訴駁回。
四、本院依民事訴訟法第270條之1第1項第3款規定，由兩造整理
    並協議簡化爭點如下：
（一）不爭執事項：
    ㈠上訴人提出之系爭保管條，其上「108.12.31」、「陸拾参
      萬伍仟」、「封清蘭」、「NB00000000」，為被上訴人親
      筆書寫，指印為被上訴人所蓋印（詳本院卷第125頁）。
    ㈡上訴人提出之系爭本票，其上「封清蘭」、「NB00000000
      」、「彰化縣○○鎮○○里0鄰○○路000號」，為被上訴人親筆
      書寫，上開各文字上之指印為被上訴人所蓋印（詳本院卷
      第129、131頁）。
    ㈢被上訴人於系爭保管條、本票上親寫、蓋印時，上訴人並
      未交付被上訴人任何金錢。
    ㈣張永和已於109年1月10日死亡（詳原審訴卷第61頁）。
    ㈤被上訴人告訴上訴人及鄭珈維妨害自由案件，業經臺灣彰
      化地方檢察署（下稱彰化地檢）檢察官，以109年度偵字
      第4320號為不起訴處分。
（二）爭點：
    ㈠上訴人依系爭保管條之法律關係，請求被上訴人給付127 
      萬元本息，有無理由？
    ㈡上訴人依系爭本票之法律關係，請求被上訴人給付127萬元
      本息，有無理由？
五、本院之判斷：
（一）上訴人依系爭保管條之法律關係，請求被上訴人給付127
      萬元本息，有無理由？
　　㈠系爭保管條上記載：「108年12月31日將現金陸拾参萬伍仟
      元正交予封清蘭…代為保管。…立本保管條以資證明」等語
      ，意指上訴人有將該筆款項寄託被上訴人保管，核與民法
      第589條第1項「稱寄託者，謂當事人一方以物交付他方，
      他方允為保管之契約。」之規定相符。惟按寄託為要物契
      約，除當事人間之合意外，需寄託人將寄託物交付受寄人
      ，始能成立（最高法院99年度台上字第1272號判決參照）
      。系爭保管條所載之108年12月31日當天，上訴人並無交
      付任何款項予被上訴人或張永和等情，為兩造所不爭執（
      詳不爭執事項㈢及原審卷第30頁），故兩造間並未因寄託
      物之交付而成立任何寄託契約，被上訴人自無須負擔系爭
      保管條所示63萬5000元之寄託物返還責任，遑論上訴人係
      依此請求被上訴人給付127萬元本息。
　　㈡上訴人主張被上訴人係為保證張永和積欠上訴人127萬元之
      借款債務而簽發系爭保管條，意指系爭保管條係屬保證契
      約，然系爭保管條之文意，明顯並無保證他人債務之意，
      且其上所記載之金額亦非127萬元，是上訴人依系爭保管
      條之法律關係，請求被上訴人給付張永和積欠之127萬元
      本息，即無理由。
（二）上訴人依系爭本票之法律關係，請求被上訴人給付127萬
      元本息，有無理由？
　　㈠被上訴人雖抗辯系爭本票是受上訴人及鄭珈維逼迫而簽發
      ，然始終未能舉證以實其說，其告訴上訴人及鄭珈維妨害
      自由案件，業經彰化地檢檢察官，以109年度偵字第4320
      號為不起訴處分等情，復經本院調取上開偵查卷宗，核閱
      屬實，被上訴人上開抗辯，自難採信。
　　㈡惟按本票固為無因證券，然發票人非不得以自己與執票人間所存之抗辯事由對抗執票人，此觀票據法第13條前段之反面解釋而自明，如發票人提出基礎原因關係不存在之對人抗辯，執票人即應就該基礎原因關係存在之積極事實，負舉證責任（最高法院103年度台上字第254號判決參照）。上訴人主張因張永和積欠其借款63萬5000元未為清償，另張永和積欠訴外人廖顯慶、綽號「阿祥」、「會長」（下稱廖顯慶等3人）借款63萬5000元，已由其代為清償，張永和為清償其上開債務而簽發系爭本票，其要求張永和要找保證人，張永和就找被上訴人共同簽發系爭本票以為保證，其有向被上訴人表示如果張永和沒有還款，就要被上訴人還款等情，可知上訴人主張被上訴人簽發系爭本票，係為張永和積欠上訴人之上開債務為保證，並於張永和無法清償債務時，由被上訴人負清償之責，其原因關係為民法第739條規定之保證契約，然此既為被上訴人所否認，依上開說明，自應由上訴人就基礎原因關係存在之積極事實，負舉證責任。經查：
　　⒈當事人主張有利於己之事實，就其事實有舉證之責任，民
      事訴訟法第277條定有明文。金錢消費借貸契約為要物契
      約，當事人主張金錢消費借貸契約存在，應就借貸意思表
      示合致及借款業已交付之事實，負舉證之責任（最高法院
      109年度台上字第711號判決參照）。上訴人就張永和積欠
      其借款63萬5000元未為清償，另張永和積欠廖顯慶等3人
      借款63萬5000元，已由其代為清償，被上訴人為擔保張永
      和上開債務而簽發系爭本票等情，固提出系爭本票、張永
      和簽發之金額分別為30萬元、15萬元、16萬元之支票及其
      自行製作之流水帳為證（詳本院卷第129至135頁），然簽
      發票據之原因，非僅止借款一端，依上開本票、支票，尚
      難認定張永和與上訴人或廖顯慶等3人間，有消費借貸之
      合意及金錢之交付，亦難證明廖顯慶等3人有將對張永和
      之借款債權讓與上訴人，而得由上訴人向張永和請求返還
      ，自亦難證明被上訴人有為張永和對上訴人之借款債務，
      與上訴人成立保證契約。至於上開流水帳既為上訴人個人
      所製作，復為被上訴人所否認，亦難為上訴人任何有利之
      認定。
　　⒉張永和雖於109年1月10日死亡，惟所留遺書記載：「志和
      、阿寬：慶那條15萬是你跟志和跟阿寬用的，還算在我身
      上…昌一、阿凱那10萬也是志和、阿寬用，都算在我身上…
      」、「鄭志和：我們兩個的錢只是跟阿祥、還有那個會長
      拿而已，而且也都是大家共家用一人一半…」、「…我自己
      的車子也被人出裡掉，現金也拿了3萬出那都不算嗎，你
      正（竟）然還說我欠你635,000-…」、「…志和你不要跟阿
      寬一樣都說前都是我用，我拿出來的錢跟前妻拿了三次的
      5萬，還有跟朋以拿一次9萬的，還有去臺中拿了一個15萬
      ，還有幫阿寬過票1次11萬、1次13萬、1次7萬。」、「跳
      票前我也拿970000出來過票，現在跳票了，志和跟阿寬你
      們去借的都說我用的這樣我很不甘心…」等語（詳彰化地
      檢109年度偵字第4320號警卷第81至82頁，以下簡稱警卷
      ），足認張永和生前否認有積欠上訴人63萬5000元債務，
      遑論本件上訴人請求更高達127萬元本息。
　　⒊證人洪乾瑜於原審到庭證稱：「（問：張永和生前是否有
      向原告借錢？）生前要過票有金錢上的往來，但是不是張
      永和跟鄭志和借錢我不是很清楚，但我知道鄭志和有拿錢
      給張永和過票，因為我有看過，但時間地點我忘記了，但
      有看過2次，時間都是3點半在銀行門口，如果沒有給的話
      張永和就要跳票了，第1、2次金額我忘記了，但都是5至1
      0萬間。」等語（詳原審卷第71頁），僅能證明張永和與
      上訴人間曾有金錢往來，仍無從證明上訴人係基於消費借
      貸關係而交付金錢予張永和，且所稱交付之款項更與上訴
      人主張之127萬元差異甚鉅，難以證明張永和生前有向上
      訴人借款。甚至，證人洪乾瑜於警詢時更證稱：「就我所
      知，他們3個人（指上訴人、張永和、訴外人黃文寬）都
      有資金問題，他們也會一起用張永和名下的支票去借錢，
      還有用張永和名下的支票支付他們的貨款；他們用張永和
      名下的支票去借錢，錢借回來之後會依各人的需要拿走錢
      ，或者過在下一張票上面，等票的期限快要到的時候再一
      起籌錢償還。因為張永和錢借回來之後不會記帳，他們3
      個人之間的帳務也就不清楚了，鄭志和及黃文寬就常常把
      債務灌到張永和的名下，然後脅迫張永和要拿錢出來，因
      為張永和的個性比較不會跟人爭執，也講不過鄭志和跟黃
      文寬，所以張永和名下的債務就莫名其妙多了很多，但是
      其實都是鄭志和跟黃文寬拿走錢，再將債務灌到張永和名
      下的」等語（詳警卷第39頁），更足認上訴人所稱張永和
      生前積欠的債務係上訴人所虛灌，並非真實。
　　⒋證人鄭珈維固於本院證稱：我有於108年12月31日21時許，
      在彰化縣彰化市金馬路與彰美路口的全家便利商店，與兩
      造及張永和碰面，張永和、被上訴人有簽保管條及本票，
      因為張永和有欠上訴人錢，被上訴人是做擔保的，這是聽
      上訴人和張永和在店裡說的等語（詳本院卷第97至98頁）
      ，然此與張永和在遺書內表明並未積欠上訴人款項，明顯
      不同，以上訴人與鄭珈維是叔姪關係，上訴人並於103年3
      月10日經法院裁定為鄭珈維在成年以前之監護人（詳第67
      6號卷第63頁），當天鄭珈維復係陪同上訴人到場，顯見
      其等關係密切，其此部分證詞之證明力明顯薄弱，且與證
      人洪乾瑜不同，自難採信為真實。至於其於同期日雖又證
      稱：被上訴人在簽本票及保管條時，有問簽這個是做什麼
      ，因為她不懂，我有口頭告訴她簽這個是做擔保，因為張
      永和有欠上訴人錢，張永和要簽本票給上訴人，需要找她
      做擔保，她就是懂了才簽，總不能簽了又說不懂，我並沒
      有跟她解釋擔保的意思等語（詳本院卷第98至99頁），然
      由鄭珈維上開證詞可知，被上訴人確實不懂為何要簽系爭
      保管條及本票，即便鄭珈維有告知因張永和簽發本票給上
      訴人要找被上訴人做擔保，然其亦自承並未向被上訴人解
      釋擔保的意思，以系爭保管條文意，明顯與保證或擔保無
      關，由系爭本票亦無從看出係為保證張永和之債務而簽發
      ，且上訴人復未能證明與張永和間有何借款債權存在，其
      主張系爭本票之原因關係為保證契約，亦無可採。
　　㈢綜此，上訴人既無法證明其對張永和有127萬元之借款債權
      存在，其主張系爭本票之原因關係，為張永和不履行該借
      款債務時，由被上訴人代負履行責任之保證契約，自亦不
      足採，上訴人復未能證明系爭本票有其他之原因關係存在
      ，是被上訴人抗辯系爭本票之原因關係不存在，即屬可採
      。從而，上訴人依系爭本票之法律關係，請求被上訴人給
      付張永和積欠之127萬元本息，亦無理由。
六、綜上所述，上訴人依系爭保管條、本票之法律關係，請求被
    上訴人給付127萬元本息，為無理由，應予駁回。原審駁回
    上訴人之訴，於法並無不合。上訴意旨指摘原判決不當，求
    予廢棄改判，為無理由，應駁回其上訴。
七、本件事實已臻明確，兩造其餘攻擊防禦方法，經審酌後均與
    結果不生影響，自勿庸一一論列，併此敘明。
八、據上論結，本件上訴為無理由，爰判決如主文。
中　　華　　民　　國　　111 　年　　11 　　月　　23 　日
                民事第二庭  審判長法　官  楊國精
　　　　　　　　　　　      　　　法　官  陳正禧
　　　　　　　　　　　      　　　法　官  陳得利
正本係照原本作成。
不得上訴。
                                  書記官  王譽澄
　　　　　　　　　　　　　　　　　
中　　華　　民　　國　　111 　年　　11　　月　　23　　日